【裁判字號】    94,上訴,1745
【裁判日期】    950406
【裁判案由】    違反臺灣地區與大陸地區人民關係條例等
【裁判全文】
臺灣高等法院高雄分院刑事判決        94年度上訴字第1745號
上  訴  人  臺灣屏東地方法院檢察署檢察官
上  訴  人
即  被  告  乙○○（原名黃美花）
            丁○○
共      同
選任辯護人  吳建勛  律師
            張清雄  律師
            吳賢明  律師
被      告  甲○○
            丙○○
上列上訴人因被告違反臺灣地區與大陸地區人民關係條例等案件
，不服中華民國94年10月12日第一審判決（起訴案號：臺灣屏東
地方法院檢察署92年度偵字第4033號、93年度偵字第3594號），
提起上訴，本院判決如下：
    主  文
原判決撤銷。
丁○○、乙○○共同連續違反不得使大陸地區人民非法進入臺灣
地區之規定，各處有期徒刑壹年肆月，均緩刑肆年。
甲○○連續違反不得使大陸地區人民非法進入臺灣地區之規定，
處有期徒刑壹年壹月，緩刑肆年。
丙○○共同違反不得使大陸地區人民非法進入臺灣地區之規定，
處有期徒刑陸月，如易科罰金，以參佰元即新台幣玖佰元折算壹
日。
丁○○、乙○○被訴共同於民國八十年二月四日所犯使公務員登
載不實文書罪部分，免訴。
    事  實
一、丁○○、乙○○（原名黃美花）明知大陸地區人民，未經許
    可，不得進入台灣地區，且渠等與大陸地區人民林秀霖、陳
    循忠無結婚真意，4 人共同基於行使使公務員登載不實文書
    之概括犯意聯絡，丁○○於民國91年11月2 日赴大陸地區，
    於同年月26日在大陸地區福建省福州市與林秀霖辦理虛偽合
    意之結婚登記，使林秀霖取得丁○○形式上配偶之地位，丁○○取得該市公證處核發之結婚公證書後返臺，即於同年12
    月27日，持經財團法人海峽交流基金會（下稱海基會）認證
    之前開結婚公證書，前往屏東縣屏東市戶政事務所，辦理其
    與林秀霖之結婚登記及換發配偶欄為林秀霖之國民身分證，
    使該戶政事務所承辦戶籍登記之公務員，將此丁○○與大陸
    地區女子林秀霖結婚之不實事項，登載於職務上所掌管之戶
    籍登記簿之公文書，並據以核發戶籍謄本，復在所掌換發丁○○之國民身分證配偶欄上為配偶「林秀霖」之不實登載，
    足以生損害於戶政機關對於戶籍及身分管理之正確性。丁○○並辦妥結婚登記之同日，填具「大陸地區人民進入臺灣地
    區保證書」、「大陸地區人民進入臺灣地區旅行證申請書」
    ，連同行使上開使公務員登載不實戶籍謄本之公文書，向內
    政部警政署入出境管理局（下稱境管局）申請林秀霖以「團
    聚」名義入境臺灣地區，經境管局經承辦人員實質審核後，
    核發「中華民國臺灣地區旅行證」予林秀霖，林秀霖乃於92
    年2 月22日由高雄小港機場入境臺灣地區。乙○○於91年12
    月29日赴大陸地區，於92年1 月30日與陳循忠辦理虛偽合意
    之結婚登記，使陳循忠取得乙○○形式上配偶之地位，乙○○取得該市公證處核發之結婚公證書後返臺，即於同年2 月
    25日，持經海基會認證之前開結婚公證書等結婚證明文件，
    前往屏東縣萬丹鄉戶政事務所，辦理其與陳循忠之結婚登記
    及換發配偶欄為陳循忠之國民身分證，使該戶政事務所承辦
    戶籍登記之公務員將此乙○○與陳循忠結婚之不實事項，登
    載於職務上所掌管之戶籍登記簿之公文書，並據以核發戶籍
    謄本，復在所掌換發乙○○之國民身分證配偶欄上為配偶「
    陳循忠」之不實登載，足以生損害於戶政機關對於戶籍及身
    分管理之正確性。乙○○辦妥結婚登記後，即將填寫完成之
    「大陸地區人民進入臺灣地區保證書」、「大陸地區人民進
    入臺灣地區旅行證申請書」交予丁○○，由丁○○於92年2
    月26日，持前開申請書、保證書及行使上開使公務員登載不
    實之戶籍謄本之公文書等資料，向境管局申請陳循忠以「探
    親」名義入境臺灣地區，經境管局承辦人員實質審核後，核
    發「中華民國臺灣地區旅行證」予陳循忠，陳循忠乃於92年
    4 月8 日由高雄小港機場入境臺灣地區，至同年10月3 日出
    境。
二、丁○○與乙○○復承上開使大陸地區人民非法進入臺灣地區
    之概括犯意聯絡，於91年11月及92年3 月間在自由時報分類
    廣告版刊登內容為「賺錢之旅，徵工作伙伴，殘障可，薪2.
    5 萬（元）～5 萬（元）（按：係指新台幣，下同），限單
    身男女，可預支，0000000000、0000000000」之廣告，招募
    臺灣地區男女至中國大陸，以辦理虛偽結婚之方式，將大陸
    男女引進入臺，分別與施昌廷（嗣於93年3 月4 日死亡，生
    前由公訴人以92年度偵字第4033號職權處分不起訴）、甲○○、丙○○基於共同使公務登載不實文書之犯意，於92年2
    、3 月間見上開廣告訊息後，即與丁○○聯絡，分別商妥由
    施昌廷、甲○○及丙○○前往大陸與大陸地區女子辦理虛偽
    結婚，並可獲得新臺幣（下同）6 萬元之報酬；丁○○、乙○○與施昌廷間，丁○○、乙○○與甲○○間，丁○○、乙○○與丙○○間，各共同基於使大陸地區人民非法進入臺灣
    地區之犯意聯絡；丁○○、乙○○與施昌廷與大陸地區女子
    俞秀珠間，丁○○、乙○○、甲○○與大陸地區女子林秀芳
    間及丁○○、乙○○、丙○○與大陸地區男子黃志間，共同
    基於行使使公務員登載不實文書之犯意聯絡，先由丁○○持
    施昌廷、甲○○及丙○○之證件至屏東縣屏東市○○路379
    之3 號之恩典旅行社為施昌廷辦理護照，再由乙○○向該旅
    行社訂購前往大陸地區之機票，並至前開旅行社拿取護照、
    機票及付款後，於92年2 月26日由丁○○偕同施昌廷、甲○○及丙○○赴大陸地區，並由施昌廷、甲○○、丙○○依序
    於同年3 月20日、13日及10日，依序與大陸女子俞秀珠、林
    秀芳，大陸男子黃志，在福建省福州市辦理虛偽合意之結婚
    登記，並取得該市公證處核發之結婚公證書，在福建省福州
    市辦理虛偽合意之結婚登記，並取得該市公證處核發之結婚
    公證書，施昌廷、甲○○及丙○○返臺後，依序於同年4 月
    4 日、3 月28日、3 月25日，持經海基會驗證之前開結婚公
    證書，前往屏東縣屏東市戶政事務所（施昌廷及甲○○部分
    ）、高雄市前鎮區戶政事務所（丙○○部分），辦理渠等與
    俞秀珠、林秀芳、黃志之結婚登記，及換發配偶欄為俞秀珠
    、林秀芳、黃志之國民身分證，使該2 戶政事務所承辦戶籍
    登記之公務員將施昌廷、甲○○、丙○○依序與俞秀珠、林
    秀芳、黃志結婚之不實事項，登載於職務上所掌管之戶籍登
    記簿之公文書，並據以核發戶籍謄本，復在所掌換發施昌廷
    、甲○○及丙○○之國民身分證配偶欄上為配偶依序為「俞
    秀珠」、「林秀芳」「黃志」之不實登載，足以生損害於戶
    政機關對於戶籍及身分管理之正確性。施昌廷、甲○○及溫
    蓁辦妥結婚登記後，即填具「大陸地區人民進入臺灣地區保
    證書」、「大陸地區人民進入臺灣地區旅行證申請書」，施
    昌廷、甲○○將之交予丁○○，丁○○於92年3 月28日及4
    月7日 依序代理甲○○及施昌廷，丙○○則親自於92年3 月
    25日為之，持前開申請書、保證書，及行使上開公務員登載
    不實之戶籍謄本之公文書等資料，向境管局申請俞秀珠、林
    秀芳、黃志以「團聚」（俞秀珠部分）或「探親」（林秀芳
    及黃志部分）名義入境臺灣地區，經境管局承辦人員實質審
    核後，核發「中華民國臺灣地區旅行證」予黃志、林秀芳，
    黃志於92年6 月9 日入境，林秀芳於92年5 月19日入境，於
    同年月11月18日離境。甲○○承上開使大陸地區人民非法進
    入臺灣地區之概括犯意，及與林秀芳，共同承上開行使使公
    務員登載不實文書之之概括犯意，再行使相同之文書，申請
    林秀芳入境，經境管局承辦人員實質審核後，核發「中華民
    國臺灣地區旅行證」予林秀芳，林秀芳再於93年5 月3 日入
    境。施昌庭部分則因境管局發覺有異，未核發「中華民國臺
    灣地區旅行證」予俞秀珠，施昌廷於犯罪未發覺前向警方自
    首，經警循線查悉上情，致俞秀珠未能進入臺灣地區。
三、案經屏東縣警察局屏東分局報請臺灣屏東地方法院檢察署檢
    察官及檢察官自動檢舉偵查起訴。
    理  由
甲、程序方面：
一、按「現行刑事訴訟法採行直接審理原則及言詞審理原則，並
    保障被告之反對詰問權，明定被告以外之人於審判外之言詞
    或書面陳述，除法律有規定者外，原則上不得作為證據。另
    為兼顧現實需要及真實之發現，乃本於例外從嚴之立場，許
    於具備必要性及可信性之特別情況下，例外地承認其有證據
    能力。刑事訴訟法第159 條之3 規定：「被告以外之人於審
    判中有下列情形之一，其於檢察事務官、司法警察官或司法
    警察調查中所為之陳述，經證明具有可信之特別情況，且為
    證明犯罪事實之存否所必要者，得為證據：一、死亡者。
    二、身心障礙致記憶喪失或無法陳述者。三、滯留國外或所
    在不明而無法傳喚或傳喚不到者。四、到庭後無正當理由拒
    絕陳述者。」其立法理由在於考量審判程序中，一旦發生事
    實上無從為直接審理之原因，如一概否定該陳述之證據適格
    ，不免違背實體真實發現之訴訟目的，為補救採納傳聞法則
    ，實務上所可能發生蒐證困難之問題，始例外地承認該審判
    外之陳述，得採為證據（93年度台上字第5351號判決參照）
    。本件証人施昌廷於原審審理期間之93年4 月4 日死亡，有
    戶籍資料查詢結果可証（原審卷(二)三六四頁），其於警詢中
    所為之陳述，乃係就其赴大陸結婚之親身經歷，被告丁○○
    、乙○○亦不否認代其辦理前往大陸之手續，且對其所証內
    容，並不爭執，故其於警詢所述，具有可信之特別情況，且
    為證明犯罪事實之存否所必要者，自得為證據。
二、刑事訴訟法第159 條之5 明定：「被告以外之人於審判外之
    陳述，雖不符前四條之規定，而經當事人於審判程序同意作
    為證據，法院審酌該言詞陳述或書面陳述作成時之情況，認
    為適當者，亦得為證據。」、「當事人、代理人或辯護人於
    法院調查證據時，知有第159 條第1 項不得為證據之情形，
    而未於言詞辯論終結前聲明異議者，視為有前項之同意。」
    其立法理由在於傳聞證據未經當事人之反對詰問予以核實，
    乃排斥其證據能力。惟當事人如放棄對原供述人之反對詰問
    權，於審判程序表示同意該等傳聞證據可作為證據，此時，
    法院除認該傳聞證據欠缺適當性外，自可承認其證據能力。
    又當事人、代理人或辯護人於調查證據時，知有刑事訴訟法
    第159 條第1 項不得為證據之情形，卻表示「對於證據調查
    無異議」、「沒有意見」等意思，而未於言詞辯論終結前聲
    明異議者，應視為已有將該等傳聞證據採為證據之同意（最
    高法院94年度台上字第2976號判決參照）。
    本件被告及辯護人對於被告以外之人李惠萍、蘇麗玉於警詢
    中所為陳述，其性質屬傳聞証據，惟該陳述本院於審理時予
    以提示，並告以要旨，且經檢察官、被告及辯護人表示意見
    ，渠等均已知上述筆錄均屬傳聞証據，且均表示無意見，依
    上開說明，應視為已有將該等傳聞證據採為證據之同意。
三、又「檢察官職司追訴犯罪，就審判程序之訴訟構造言，檢察
    官係屬與被告相對立之當事人一方，偵查中對被告以外之人
    所為之偵查筆錄，或被告以外之人向檢察官所提之書面陳述
    ，性質上均屬傳聞證據。自理論上言，如未予被告反對詰問
    、適當辯解之機會，一律准其為證據，似有違當事人進行主
    義之精神，對被告之防禦權亦有所妨礙；然而現階段刑事訴
    訟法規定檢察官代表國家偵查犯罪、實施公訴，必須對於被
    告之犯罪事實負舉證之責，依法其有訊問被告、證人及鑑定
    人之權，證人、鑑定人且須具結，而實務運作時，偵查中檢
    察官向被告以外之人所取得之陳述，原則上均能遵守法律規
    定，不致違法取供，其可信性極高，為兼顧理論與實務，乃
    於修正刑事訴訟法時，增列第159 條之1 第2 項，明定被告
    以外之人（含被害人、證人等）於偵查中向檢察官所為陳述
    ，除顯有不可信之情況者外，得為證據」（最高法院93年度
    台上字第2397號判決參照）。經查李惠萍、蘇麗玉就渠等辦
    理被告丁○○、乙○○登報及辦理出國手續，施昌廷國辦理
    假結婚之經過，均於偵查中具結證述在案，核其所供各節與
    被告所述，大致相符合。復查證人等三人與被告無親屬與僱
    傭關係，業經渠等於偵查中結證明確，彼等於偵查中向檢察
    官所為之證言，並無顯不可信之情況，自均得採為証據。
乙、實體方面：
一、上開事實業據被告於本院坦承不諱（本院卷一二九至一三０
    頁、一四三至一四七頁、一六七至一八０頁）），並經施昌
    廷於警訊、偵查中（警卷十六至廿頁、偵卷十一頁）陳述、
    証人即恩典旅行社負責人李惠萍於警、偵訊（警卷廿三至廿
    四頁、偵卷九至十頁、原審卷(一)一二九至一三０頁）、証人
    即自由時報職員蘇麗玉於警、偵訊（警卷廿六至廿七頁、偵
    卷十八至十九頁）証述明確，丁○○之父鄭仙能亦証稱其不
    知丁○○、黃汽閑與林秀霖、陳循忠結婚之事，林秀霖及陳
    循忠亦未居住於屏東縣萬丹鄉廈北村下蚶184 之2 號（偵卷
    一０二頁），復有大陸婚姻介紹合約書恩典旅行社有限公司
    收費明細表、乙○○（原名黃美花）向和信電訊股份有限公
    司申請0000 000000 行動電話資料、丁○○遠傳電信股份有
    限公司申請0000000000號行動電話資料、自由時報分類廣告
    、內政部警政署入出境管理局92年5 月29日境資瑩字第0920
    060503號函及所附丁○○、乙○○、施昌廷、甲○○及丙○○入出境端末查詢報表、旅客入出境明細表、外交部領事事
    務局92年5 月23日領一字第09252197860 號函及所附施昌廷
    護照申請書、屏東縣屏東市戶政事務所92年5 月23日屏市戶
    (十八)字第0920001640號及所附施昌廷與俞秀珠結婚登記所附戶
    籍謄本、結婚登記申請書、海基會証明之福州市公証處公証
    二人結婚証明書之公証書、換領國民身分証申請書、屏東縣
    警察局92年5 月14日屏警陸字第0920044613號函及所附大陸
    地區人民（俞秀珠）進入台灣地區旅行申請書、中國大陸居
    民身分証（俞秀珠名義）戶籍謄本、海基會証明、說明書及
    結婚經過書、委託書（警卷廿九至六五頁）、偵辦丁○○、
    乙○○涉嫌仲介國人與大陸人民假結婚乙案執行搜索情形一
    覽表（偵卷六九頁）、屏東縣屏東市戶政事務92年6 月3 日
    屏市戶字第0920001765號函及所附丁○○結婚登記申請書
    、海基會公証書、申請書、換領身分証申請書（偵卷一二七
    至一三三頁）、屏東縣屏東市戶政事務93年4 月14日屏市戶
    三三字第0930001411號函及所附甲○○結婚登記申請書及戶
    籍資料（偵卷一四０至一四二頁）、高雄市前鎮區戶政事務
    所93年4 月13日高市鎮戶字第0930002881號函及所附丙○○
    結婚登記申請書、海基會証明、福州市公証處公証書、結婚
    証明書、離婚登記申請書、離婚協議書、黃志名義中華民國
    旅行証及丙○○現行部分戶籍謄本（偵卷一四九至一六０頁
    ）、內政部警政署入出境管理局93年4 月12日境信彤字第09
    3100402 30號及所附林秀霖（配偶丁○○）、林秀芳（配偶
    甲○○）黃志（配偶丙○○）、陳循忠（配偶乙○○）進入
    台灣地區旅行証申請書及保証書（偵卷一六一至一六三頁、
    一六六至一六七頁、一七０至一三頁）、國人入出境端末查
    詢報表（陳循忠、林秀芳部分）（偵卷一九０至一九一頁）
    可資佐証，被告犯行洵堪認定。被告丙○○提出與黃志之相
    片（原審卷(一)六七頁）、甲○○父親去世訃聞記載孝媳林秀
    花（原審卷(一)一五四頁），均不足為二人有利之証據。
二、按大陸地區人民非經主管機關許可，不得進入臺灣地區；又
    不得使大陸地區人民非法進入臺灣地區，臺灣地區與大陸地
    區人民關係條例第10條第1 項、第15條第1 款分別定有明文
    。又臺灣地區與大陸地區人民關係條例第79條第1 項處罰違
    反同條例第15條第1 款所定使大陸地區人民非法進入臺灣地
    區罪，凡非經合法手續進入者皆包含之，自不以偷渡進入為
    限（最高法院90年度台上字第3180號判決參照）。而臺灣地
    區與大陸地區人民關係條例（下稱兩岸關係條例）已於92年
    10月29日修正公布，其中修正後之第79條規定則自92年12月
    31日起施行（行政院92年12月29日院臺秘字第0920069517號
    令），該條例修正後第79條第1 項之法定刑係由「5 年以下
    有期徒刑、拘役或科或併科新臺幣50萬元以下罰金」修正為
    「1 年以上7 年以下有期徒刑，得併科新臺幣100 萬元以下
    罰金」。本件被告丁○○、乙○○、甲○○、丙○○依序於
    92年2 月22日、92年4 月8 日、92年5 月19日、92年6 月9
    日，使大陸地區人民林秀霖、陳循忠、林秀芳、黃志以虛偽
    結婚之脫法方式進入臺灣地區，另於92年4 月7 日申請使大
    陸地區人民俞秀珠以虛偽結婚之非法方式進入臺灣地區未遂
    ，甲○○於93年5 月3 日自己申請使林秀芳再度進入台灣區
    ，其入境方式及手續形式上雖均合法，惟實質上形同以非法
    手段使大陸地區人民進入臺灣地區，與前揭使大陸地區人民
    非法進入臺灣地區規定相符。其中丁○○、乙○○、丙○○
    係在新修正兩岸關係條例92年12月31日施行之前為上開行為
    ，依刑法第2 條第1 項但書規定比較適用之結果，自應適用
    有利於被告之修正前兩岸關係條例第79條第1 項規定論處。
    甲○○第1 次使林秀芳進入台灣地區之時間，雖在兩岸關係
    條例修正前，但其第2 次使林秀芳進入台灣地區之時間，係
    在兩岸關係條例修正後，且係自己申請（本院卷一八四頁）
    為連續犯，而連續犯之數行為有跨越新舊法時，應適用新法
    ，不生新舊法比較問題（最高法院27年上字第1607號判例參
    照），自應適用修正後兩岸關係條例第79條第1 項規定論處
    。
三、核被告丁○○與林秀霖辦理假結婚後使林秀霖自大陸地區非
    法進入台灣地區之行為，被告乙○○與陳循忠間辦理假結婚
    後使陳循忠自大陸地區非法進入台灣地區之行為，被告丁○○、乙○○均係犯刑法第216條、第214條之行使使公務員登
    載不實事項於公文書罪，及違反修正前兩岸關係條例第15條
    第1 款之規定，應依同條例第79條第1 項之罪論處。其中丁○○、乙○○使大陸地區人民非法進入臺灣地區之犯行，及
    被告丁○○、乙○○與林秀霖、陳循忠（以上二人未經起訴
    ）間就上開行使使公務員登載不實事項於公文書罪間，各有
    犯意聯絡及行為分擔，均應論以共同正犯。被告丁○○、乙○○、甲○○與林秀芳間，就甲○○與林秀芳辦理假結婚後
    第1 次使林秀芳自大陸地區非法進入台灣地區之行為，被告
    丁○○、乙○○、甲○○均係犯刑法第216 條、第214 條之
    行使使公務員登載不實事項於公文書罪，及違反修正前兩岸
    關係條例第15條第1 款之規定，應依同條例第79條第1 項之
    罪論處，其中丁○○、乙○○、甲○○使大陸地區人民非法
    進入臺灣地區之犯行，及丁○○、乙○○、甲○○與林秀林
    秀芳（未經起訴）間就上開行使使公務員登載不實事項於公
    文書罪間，各有犯意聯絡及行為分擔，均應論以共同正犯。
    丁○○、乙○○、丙○○與黃志間，就丙○○與黃志辦理假
    結婚後使黃志自大陸地區非法進入台灣地區之行為，丁○○
    、乙○○與丙○○均係犯刑法第216 條、第214 條之行使使
    公務員登載不實事項於公文書罪，及違反修正前兩岸關係條
    例第15條第1 款之規定，應依同條例第79條第1 項之罪論處
    。其中丁○○、乙○○、丙○○使大陸地區人民非法進入臺
    灣地區之犯行，及被告丁○○、乙○○、丙○○與黃志（未
    經起訴）間就上開行使使公務員登載不實事項於公文書罪間
    ，各有犯意聯絡及行為分擔，均應論以共同正犯。丁○○、
    乙○○、施昌廷與大陸地區人民俞秀珠間，就施昌廷、俞秀
    珠辦理假結婚後使俞秀珠自大陸地區非法進入台灣地區未遂
    之行為，丁○○、乙○○係犯刑法第216 條、第214 條之行
    使使公務員登載不實事項於公文書罪，及違反修正前兩岸關
    係條例第15條第1 款之規定，應依同條例第79條第1 項未遂
    之罪論處。其中丁○○、乙○○使大陸地區人民非法進入臺
    灣地區之犯行，及丁○○、乙○○與大陸地區人民俞秀珠（
    未經起訴）間就上開行使使公務員登載不實事項於公文書罪
    間，各有犯意聯絡及行為分擔，均應論以共同正犯。被告丁○○、乙○○、甲○○與林秀芳間，就甲○○與林秀芳辦理
    假結婚後第1 次使林秀芳自大陸地區非法進入台灣地區之行
    為，被告丁○○、乙○○、甲○○均係犯刑法第216 條、第
    214 條之行使使公務員登載不實事項於公文書罪，及違反修
    正前兩岸關係條例第15條第1 款之規定，應依同條例第79條
    第1 項之罪論處，其中丁○○、乙○○、甲○○使大陸地區
    人民非法進入臺灣地區之犯行，及丁○○、乙○○甲○○與
    林秀林秀芳（未經起訴）間就上開行使使公務員登載不實事
    項於公文書罪間，各有犯意聯絡及行為分擔，均應論以共同
    正犯。又被告甲○○就使林秀芳第2 次自大陸地區非法進入
    台灣地區之行為，被告甲○○係犯刑法第216 條、第214 條
    之行使使公務員登載不實事項於所掌公文書罪，違反修正後
    兩岸關係條例第15條第1 款之規定，應依修正後同條例第79
    條第1 項之罪論處。林秀芳就上開行使使公務員登載不實事
    項於所掌公文書罪與甲○○間，有犯意聯絡及行為分擔，應
    論以共同正犯。丁○○、乙○○、甲○○、丙○○所犯使公
    務員登載不實之低度行為，為行使之高度行為所吸收，不另
    論罪。被告乙○○、丁○○先後多次行使使公務員登載不實
    文書及使大陸地區人民非法進入臺灣地區之犯行，均各時間
    緊接，分別觸犯構成要件相同之罪名，應各依連續犯之規定
    ，分別論以行使使公務員登載不實文書罪及修正前使大陸地
    區人民非法進入臺灣地區既遂一罪，並均加重其刑。被告甲○○先後多次行使使公務員登載不實文書及使大陸地區人民
    非法進入臺灣地區之犯行，時間緊接，分別觸犯構成要件相
    同之罪名，應各依連續犯之規定，分別論以行使使公務員登
    載不實文書罪及修正後之使大陸地區人民非法進入臺灣地區
    既遂一罪，並均加重其刑。丁○○、乙○○、甲○○、丙○○所犯行使使公務員登載不實文書及使大陸地區人民非法進
    入臺灣地區罪間，有方法與結果之牽連犯關係，為牽連犯，
    依刑法第55條之規定，丁○○、乙○○、丙○○應從較重之
    修正前兩岸關係條例第79條第1 項之罪論處，甲○○應從修
    正後兩岸關係條例第79條第1 項之罪論處。公訴意旨就甲○○於93年5 月3 日非法使大陸地區女子林秀芳進入台灣地區
    ，而犯行使使公務員登載不實文書及使大陸地區人民非法進
    入臺灣地區罪部分，雖未經起訴，惟甲○○此部分犯行與前
    開有罪部分之犯行間，有連續犯裁判上一罪之關係，本院自
    應併予審理。公訴意旨就被告乙○○、丁○○、甲○○及丙○○所犯違反不得使大陸地區人民非法進入臺灣地區規定之
    行為，於犯罪事實欄雖已敘及，惟起訴法條欄漏未論列，應
    予敘明。
四、原判決就丁○○、乙○○部分犯行予以論罪科刑，及諭知甲○○及丙○○無罪，固非無見。惟查：(一)丁○○、乙○○於
    80 年 間假離婚所犯使公務員登載不實罪之部分，已罹於10
    年之追訴權時效（詳下述），惟原判決予以定罪科刑，於法
    不合。(二)承辦公務員辦理「大陸地區人民進入臺灣地區旅行
    證申請書」、「大陸地區人民進入臺灣地區保證書」，非一
    經人民申請即應登載，而有實質審查權；境管局承辦公務人
    員對於入境申請，亦有實質審查權（均詳下述），此部分均
    無依公務員登載不實罪處罰之餘地，原審認被告此部分行為
    ，亦犯刑法第216 條及第214 條之行使使公務員登載不實文
    書罪，尚有未洽。(三)原判決就甲○○、丙○○部分，為無罪
    之判決，進而認丁○○、乙○○未與甲○○、丙○○共犯使
    公務員登載不實及兩岸關係條例罪，而不另為無罪之諭知，
    均有未洽。(四)甲○○於兩岸關係條例修正後之93年5 月3 日
    再犯使大陸地區人民非法進入台灣地區罪，原判決未予論罪
    科刑，亦有未當。原判決丁○○、乙○○上訴雖無理由；檢
    察官上訴意旨，指摘原判決有關甲○○及丙○○部分不當，
    則為有理由。況原判決尚有上開(一)(二)(四)所述瑕疵，自應由本
    院將原判決予以撤銷改判。爰審酌被告乙○○、丁○○利用
    假結婚方式，使大陸地區人民進入臺灣地區，惟經其協助進
    入台灣地區之大陸地區人民尚少，且事後與甲○○、丙○○
    均坦承犯行，丙○○又已與黃志離婚，渠等均有悔意等一切
    情狀，分別量處如主文第2 、3 、4 項所示之刑，丙○○並
    諭知易科罰金之折算標準。又丁○○、乙○○及甲○○未曾
    受有期徒刑之宣告，有前案紀錄表可參（本院卷廿九至卅二
    頁），其受此徒刑之宣告，當無再犯之虞，均併予宣告緩刑
    4 年，以啟自新。
五、公訴意旨另以：
  (一)丁○○、乙○○係夫妻關係，並無離婚真意，且均明知大陸
    地區人民非經主管機關許可，不得進入臺灣地區，竟共同基
    於使大陸地區人民非法進入臺灣地區之概括犯意聯絡，先於
    民國80年2月4日向戶政機關申請辦理虛偽協意離婚登記，涉
    犯使公務員登載不實罪云云。惟刑法第21 4條使公務員登載
    不實罪之法定刑為「3年以下有期徒刑、拘役或500元以下罰
    金」，依刑法第80條第1項第2款規定，其追訴權時效為10年
    ，公訴人於93 年7月14日就該部分犯罪事實，始對丁○○及
    乙○○提起公訴，並於93年7 月28日繫屬原法院，已逾10年
    之追訴權時效期間。故丁○○、乙○○此部行為，應依刑事
    訴訟法第302 條第2 款規定諭知免訴判決。
  (二)被告丁○○、乙○○、甲○○、丙○○持「大陸地區人民進
    入臺灣地區保證書」等資料及另填具「大陸地區人民進入臺
    灣地區旅行證申請書」，向入出境管理局以團聚為由，申請
    准許林秀霖、陳循忠、林秀芳及黃志入境臺灣，致使不知情
    之該管公務員在上開旅行證申請書上，登載結婚日期等字樣
    ，並核發「中華民國臺灣地區入出境許可證」，且於該中華
    民國臺灣地區入出境許可證公文書上登載「團聚」或「探親
    」之不實事項，使林秀霖、陳循忠、林秀芳及黃志得以團聚
    或探親名義作掩飾，向機場不知情之驗關人員行使該不實登
    載之上開入出境許可證，非法進入臺灣地區，因認被告丁○○、乙○○、甲○○、丙○○另犯刑法第216 條、第214 條
    之行使使公務員登載不實文書罪云云。惟查：按刑法第214
    條所謂使公務員登載不實事項於公文書罪，須一經他人之聲
    明或申報，公務員即有登載之義務，並依其所為之聲明或申
    報予以登載，而屬不實之事項者，始足構成，若其所為聲明
    或申報，公務員尚須為實質之審查，以判斷其真實與否，始
    得為一定之記載者，即非本罪所稱之使公務員登載不實（最
    高法院73年臺上字第1710號判例參照）。另按大陸地區人民
    ，須經主管機關許可始得進入臺灣地區，臺灣地區與大陸地
    區人民關係條例第10條第1 項定有明文，而主管機關內政部
    亦據此訂定「大陸地區人民進入台灣地區許可辦法」以資規
    範。從而，大陸地區人民申請進入臺灣地區，其申請入境之
    事由是否屬實，主管機關應為實質審查，以判斷其真實與否
    ，並非一經聲明，即有登載之義務。本件被告丁○○、乙○○、甲○○、丙○○所填載之「大陸地區人民進入臺灣地區
    旅行證申請書」，依其性質不過係被告提出申請大陸地區人
    民朱斌玉所出具之私文書，入出境管理局予以審核，而為實
    質審查，發覺有假結婚之情形，得不予核准大陸人民林秀霖
    、陳循忠、林秀芳及黃志進入臺灣地區，足認入出境管理局
    依臺灣地區與大陸地區人民關係條例第10條第3 項及內政部
    發布之大陸地區人民進入臺灣地區許可辦法第17條規定，對
    大陸地區人民進入臺灣地區之申請事項，有實質審查之准駁
    權限，顯非被告一經提出申請，警政機關及入出境管理局即
    有登載義務並據以許可。故被告於上開申請書上以不實之團
    聚事由申請林秀霖、陳循忠、林秀芳及黃志入境，而使入出
    境管理局之承辦公務員於該申請書上登載不實之結婚意旨，
    尚無構成刑法第214 條之使公務員登載不實罪。又「大陸地
    區人民進入臺灣地區保證書」下方之「對保或證明機關簽註
    意見欄」係員警依職權審查保證人資格加註核章，此部分為
    公文書，此觀之大陸地區人民進入台灣地區許可辦法第15條
    、16條規定即明。該簽註意見欄第一項記載「經查保證人確
    實設籍並居住本轄，有能力履行保證責任」、第二項記載「
    經詢保證人稱：渠與被保人係夫妻關係，願意完全負起保證
    人責任」等語，均係員警審核後將被告丁○○、乙○○、甲○○、丙○○所為之陳述記載於簽註意見欄，並非指一經被
    告丁○○、乙○○、甲○○、丙○○申報，即認定保證人與
    被保人間確實有夫妻關係。又被告丁○○、乙○○、甲○○
    、丙○○既向員警陳述其與係夫妻關係，員警將被告丁○○
    、乙○○、甲○○、丙○○陳述之旨如實登載被告丁○○、
    乙○○、甲○○、丙○○所陳述之言語，自亦無不實登載可
    言。被告丁○○、乙○○、甲○○、丙○○此部分行為仍不
    構成刑法第214 條之使公務員登載不實罪。綜上所述，上開
    公訴意旨所認被告丁○○、乙○○、甲○○、丙○○此部分
    行為，應成立刑法第216 條、第214 條之行使使公務員登載
    不實罪，尚有未洽。惟公訴人既認被告此部分所為，與上開
    論罪科刑之使大陸地區人民非法入境罪間，有牽連犯之裁判
    上一罪關係，此部分爰亦不另為無罪之諭知。
丙、據上論斷，應依刑事訴訟法第302 條第2 款、第369 條第1
    項前段、第364 條、第299 條第1 項前段，修正前臺灣地區
    與大陸地區人民關係條例第15條第1 款、第79條第1 項、修
    正後臺灣地區與大陸地區人民關係條例第15條第1 款、第79
    條第1 項，刑法第11條前段、第2 條第1 項、第28條、第56
    條、第55條、214 條、第216 條、第41條第1 項前段、第74
    條第1 款，罰金罰鍰提高標準條例第1 條前段、第2 項，判
    決如主文。
本案經檢察官陳宗吟到庭執行職務。
中    華    民    國    95    年    4     月    6     日
                  刑事第八庭    審判長法  官  李炫德
                                      法  官  李淑惠
                                      法  官  簡志瑩
以上正本證明與原本無異。
如不服本判決應於收受本判決後10日內向本院提出上訴書狀，其
未敘述上訴理由者，並得於提起上訴後10日內向本院補提理由書
狀（均須按他造當事人之人數附繕本）「切勿逕送上級法院」。
中    華    民    國    95    年    4     月    6     日
                                      書記官  黃英彥
附錄本判決論罪科刑法條：
修正前臺灣地區與大陸地區人民關係條例第15條第1 款：
下列行為不得為之：
一  使大陸地區人民非法進入臺灣地區。
修正前臺灣地區與大陸地區人民關係條例第79條第1 項：
違反第15條第1 款規定者，處5 年以下有期徒刑、拘役或科或併
科新臺幣50萬元以下罰金。
刑法第216條：
(行使偽造變造或登載不實之文書罪)
行使第210 條至第215 條之文書者，依偽造、變造文書或登載不
實事項或使登載不實事項之規定處斷。
刑法第214條
(使公務員登載不實罪)
明知為不實之事項，而使公務員登載於職務上所掌之公文書，足
以生損害於公眾或他人者，處3 年以下有期徒刑、拘役或500 元
以下罰金。


司法院資訊處製作；財團法人民間司法改革基金會備份。
